【裁判字號】    88,訴,3274
【裁判日期】    891109
【裁判案由】    返還補償金
【裁判全文】
臺灣臺中地方法院民事判決  八十八年度訴字第三二七四號
    原      告    甲○○
    原      告    丙○○
    原      告    乙○○
    右三人共同
    訴訟代理人    丁○○      .
    被      告    財團法人台中縣私立漢雲慈善會
                              .
    法定代理人    戊○○      .
    訴訟代理人    張慶崇  律師
    複  代理人    何孟育  律師
右當事人間請求給付補償金事件，本院判決如左：
    主      文
原告之訴及其假執行之聲請均駁回。
訴訟費用由原告負擔。
    事      實
甲、原告方面：
  壹、聲明：被告應給付原告等所共同承租之台中市○○區○○段二二０號 (市地重
      劃前地號)之三分之一佃農地價補償金新台幣 (下同)0000000元，及自
      起訴狀繕本送達翌日起至清償日止按年息百分之六計算之利息。願供擔保請准
      宣告假執行。
  貳、陳述：
    一、被告依平均地權條例七十六條至七十八條規定於八十七年三月間向台中市政
        府申請終止其所有坐落台中市第十一期市地重劃區內三十四筆耕地三七五租
        約  (佃農含原告三人共二十位)，經台中市政府邀集租佃雙方進行「租佃地
        價補償金」協議，原告於八十七年八月十五日以「系爭二二０地號土地漏計
        應依法補計發給」提出異議，嗣訴願確定後，市府竟回覆：「系爭土地並未
        訂立三七五租約登記，不便處理」。原告為化繁為簡，於八十八年四月二十
        八日請地主補發，雖多次敘明本件應有三七五租約之依據，仍未獲置理。爰
        提起本訴，且擴張請求金額如聲明  (起訴前原請求一六四七００元)。
    二、根據三七五減租條例第十七條第五項第三款規定，終止租約時出租人應按終
        止租約當期之公告土地現值減除土地增值稅後餘額三分之一之地價補償給承
        租人。系爭土地無租約登記，但有租賃事實，仍應適用該條例發給補償金。
    (一)三七五減租條例第六條係為保護佃農而設，非謂租約之訂立、變更、終止及
        換訂須經登記始能生效。同條例第一條所謂耕地之租佃，係指以自任耕作為
        目的，約定支付地租使用他人之土地者而言。耕地，係指現供耕作之土地，
        與土地之地目無關。地目縱非「田」或「旱」，而現供耕作之用，如有租賃
        關係存在即為耕地之租佃 (土地法第一百零六條、行政院七十二年四月二日
        台財字第０七一五五號函、最高法院七十一年度台上字第三０五五號判決參
        照) 。雖最高法院八十八年度台上字第一號判例謂：承租他人非農、漁、牧
        地供耕作之用者，無耕地三七五減租條例適用云云，惟依法律不溯既往原則
        ，於本案不適用。
    (二)系爭土地自民國七年起即登記為「建」，被告於五十九年八月二十七日因贈
        與取得所有權之前，即併同段第二二二、二二三、二一九地號為原告三人之
        父耕作，又依舊地籍圖觀之，系爭土地位於二一九地號內，雖未納入租約登
        記，但多年來由承租人使用收益，出租人從未表示反對。依耕地三七五減租
        條例第一條適用民法第四五一條之規定，視為不定期耕地租用  ( 最高法院
        四十七年台上字第一五六八號判例要旨)。
    (三)依據台中市政府十一期市地重劃用地地上農作物補償清冊，載明二二０地號
        上農作物補償受領人為原告，可知系爭土地仍有部分作為耕作使用。其餘部
        分所造住宅屬面積十％之農舍，亦為耕作所需。該地區歷年繳租均由被告派
        人駐地向全體二十位佃農征收地租稻榖谷代金；地租代金數額均由駐征人員
        按當期蓬萊或在來榖價折計現金，佃農照數繳納，並無另立收據。
    (四)先就被告發給二十位佃農補償金計算方法概要說明予下：
      １計值土地：不以承租地為計值標的而以重劃後地主配取之昌平段新地號土地
        為標的。
      ２計值面積：
       (1)依據市府核列之「重劃前、後土地分配清冊」據以循查三七五承租地重劃
          前仁和段地號面積配取於昌平段新地號之面積，二者是否相符。系爭二二
          ０地號面積830㎡，分別配取於重測後昌平段二四二地號面積410.09㎡、
          二三九地號面積412.14㎡、六六地號面積7.77㎡，其配取前後面積相符。
          另訴外人劉文隆承租仁和段二二五地號土地，配取前後面積亦相符。
       (2)因系爭土地重劃後有被編訂為商業區、住一、住二或公共設施用地，依市
          府土地評定價值折算地主可領回之抵價地面積，例如昌平段二四二號土地
          取配自仁和段二二０、二二二、二二三、二二五等四筆土地，其配取前四
          筆土地面積共883.75㎡，配取後面積848.53㎡，故重劃前後土地之換算比
          例只有地主知悉，佃農無法知曉。
       (3)系爭二二０地號面積配取後相關地號昌平段二三九、二四二、六六地號，
          經檢算各該面積與補償清冊  (詳見準備書狀Ｐ９附表)計發給佃農之補償
          面積相較計分別漏發：二四二地號面積848.53㎡，但計發給七位佃農之
          面積僅663.81㎡，短計184.72㎡二三九地號面積863.87㎡，但計發給六
          位佃農之面積僅640.83㎡，短計223.04㎡六六地號面積156.14㎡，但計
          發給四位佃農之面積151.86㎡，短計4.28㎡。故以上三筆共短計412.04㎡
          ，即漏計系爭二二０地號。
      ３土地現值扣減增值稅餘額計值問題：
       (1)地主係依領回抵價地即昌平段地號為計價標的，因各地號土地坐落不同使
          用分區內公告現值各有不同，依據補償清冊所載地主所列載扣減增值稅後
          每平方公尺餘額為八四００元、八九三二元、一一二七六元、一三一八八
          元、一九八二０元、二０八九八元不等，差距至大，佃農對之仍予認同。
       (2)二十位佃農均承租同一區內之耕地，對所獲得三分之一地價補償金均強烈
          要求依各承租面積「均等比例」補償，奈因被告計算補償金均採黑箱作業
          ，計發金額與承租面積不成比例，乃追根究底引爆本件訟端。
    (五)被告計發補償金與承租面積不成比例之事實：
      １被告計發給劉文隆之補償金：劉文隆承租仁和段二二五地號六六六一平方公
        尺，配取於重測後昌平段一九七、二二七、二四二、三０五、二四四、二四
        七等六筆地號土地，卻以十四筆地號列計補償金。昌平段二四七地號係取配
        自仁和段二二五地號、二一九地號、二二五之七地號、六九七地號共四筆土
        地，二二五地號面積78.15㎡，占四筆土地總面積之一˙七八％，依理按該
        比例列計補償金面積應為2387.86X   1.78%=42.48平方公尺，但被告卻列計
        520.85平方公尺，誤差達478.37平方公尺，其單位現值高達二０八九八元，
        因而多計三三０萬餘元  (478.37 X 20898 X 1/3 = 0000000)。又昌平段二
        ０二地號配取自仁和段二二五之五及二一九之二地號，與承租地無關，被告
        卻列計補償金三八四萬餘元 (581.86 X 19820 X 1/3 =0000000)。
      ２被告計發給原告之補償金：二０二地號部分，被告僅列計補償面積六四˙一
        四平方公尺，故該部分補償金與劉文隆即相差0000000元[(581.86-64.14) X
        19820  X 1/3 =0000000)。顯見兩者極不平均。倘劉文隆補償金00000000元
        減除多計的三三０萬餘元，兩者即屬相當。
    (六)請求金額計算式：
      １階段式：系爭二二０取配後土地八十七年度公告現值減除增值稅餘值均為八
        四００／㎡，依前所述，短計面積412.04㎡，其補償金採階段式：
       (1)8400x412.04 X 1/3 = 0000000
       (2)(00000-0000)x412.04 X 1/3 = 0000000
       (3)兩項合計0000000元。
      ２依據被告列計補償劉文隆之計算式：計值面積及單位計值均採昌平段土地最
        高值計算，412.07 X 20898 X 1/3 = 0000000(原請求金額0000000係計算誤
        差，應更正)。
      ３原告請求之上開金額依每人承租面積比例計算，即甲○○四十％得0000
        000元，丙○○、乙○○均三十％各得八六一０八一元。
    三、被告責另原告應負嚴格舉證云云，惟依行政法院七十三年判字第一六八０號
        及民國八十四年判字第二二六九號，原告對自己主張之事實已盡闡明之責後
        ，被告對該主張如抗辯其為不實並提出反對之主張者，被告對其反對之主張
        應盡證明之責。原告於起訴狀早已闡明被告對同時一次終止租約之二十位佃
        農收取地租稻穀代金時從未製給收據，又從未有過欠租短收租金或無償使用
        反對意思表示，被告再抗辯其為不實並提出反對之主張，自不能令原告舉證
        。被告倘對上開原告主張之補償金額計算基準有異議，依民事訴訟法第二七
        七條規定，被告自有義務提出將其列計各佃農補償費之昌平段土地與仁和段
        承租土地間地號相關關係及計值方式講清楚說明白，始符公平正義原則。
  參、證據：提出台中市政府八十七年七月二十三日函及八十八年四月十二日函、地
      價補償金計算清單、市地重劃前後土地分配清冊、地上建築物查估補償清冊、
      地上農作物補償清冊、日式土地謄本、原地籍圖謄本為證，並聲請訊問證人江
      萬印、江琳桂。
乙、被告方面：
  壹、聲明：駁回原告之訴及假執行之聲請。如受不利判決，願供擔保免為假執行。
  貳、陳述：
    一、兩造就位於第二一九地號土地內之二二０號土地並無租賃關係，承租人無償
        使用系爭二二０號土地時，被告基於維護與承租人間之和諧關係及給予承租
        人便利耕作等因素考量，雖未表示異議，但從未收受對價或任何費用。原告
        歷年所繳納之租金，僅為同段第二二二、二二三、二一九地號土地租金。兩
        造就同段第二二二、二二三、二一九地號土地既辦有租約登記，獨就二二０
        地號未納入登記，顯見兩造就系爭土地並無租賃之合意。
    二、被告發放之補償金數額，係依台中市政府八十七年七月二十三日八七府地權
        字第一０二七九七號函所載數額，而該主管機關計算補償金之標準係以三七
        五租約登記所載之承租面積為計算依據，並無原告所稱獨厚於特定承租人之
        情形。本件補償金核算事宜業據原告提起訴願，其再提起本件民事訴訟，應
        屬欠缺權利保護必要。另被告就其餘土地已依補償清冊辦理補償，並依法提
        存完畢，該補償清冊內並無二二０號土地，原告自不得主張補償費。
  參、證據：提出台中市政府八十七年七月二十三日函乙件、提存書三紙為證。
    理      由
一、原告起訴主張系爭重劃前台中市○○區○○段二二０號土地  (下稱系爭土地)位
    於同段第二一九地號土地內，自民國五十九年八月二十七日被告於因贈與登記取
    得所有權前，即與同段第二二二、二二三、二一九地號等土地為原告三人先父所
    租佃耕作，系爭土地雖未納入租約登記，但多年來均由原告以耕地租佃為收益，
    向未欠租，應屬耕地租用，被告自應依耕地三七五減租條例第十七條第五項第三
    款給付補償金，並按被告對訴外人劉文隆列計補償之優厚標準，以計值面積四一
    二˙０七平方公尺，每平方公尺單位餘額二０八九八元，合計補償金00000
    00元。被告則以：兩造就系爭二二０號土地並無三七五租約，且伊依所採計發
    放補償金標準，並無獨厚於任何承租人等語置辯。
二、按出租人因耕地依法編定或變更為非耕地使用而終止耕地租約時，除法律另有規
    定外，出租人應給予承租人終止租約當期之公告土地現值，減除土地增值稅後餘
    額三分之一之補償金；出租耕地經依法編為建築用地者，出租人為收回自行建築
    或出售作為建築使用時，得終止租約，惟應就申請終止租約當期之公告土地現值
    ，預計土地增值稅，並按該公告土地現值減除預計土地增值稅後餘額三分之一給
    予補償。耕地三七五減租條例第十七條第二項第三款、平均地權條例第七十七條
    第一項分別定有明文。次按當事人主張有利於己之事實者，就其事實有舉證之責
    任，民事訴訟如係由原告主張權利者，應先由原告負舉證之責，原告於其所主張
    之起訴原因，不能為相當之證明時，無論被告就其抗辯事實是否提出相當之反證
    ，或其所舉證據有無疵累，均應駁回原告之請求 (民事訴訟法第二百七十七條前
    段、最高法院十七年度上字第九一七號、二十年度上字第二四六六號民事判例參
    照) 。又租賃契約，必雙方當事人已就租賃標的物、租金數額之契約必要之點意
    思一致，契約始足成立。故主張契約成立之當事人，即須就雙方當事人上開合意
    存在或他方當事人已就租賃標的物收取租金之有利於己之事實，負舉證責任 (民
    法第一百五十三條第一項、第二項、第四百二十一條第一項參照)。
三、原告主張系爭土地在五十九年八月二十七日被告因贈與原因取得所有權以前，即
    為原告之父耕作租用，有三七五租約，惟被告以前揭情辭置辯，揆諸首揭說明，
    自應由原告就兩造間有三七五租約之事實暨應領補償金數額負舉證責任。經查：
  (一)系爭土地係坐落於台中市第十一期市地重劃區○○○段內，且為同段二一九地
      號土地  (重劃前地號，以下同)所圍繞，與同段第二二二、二二三土地併由原
      告向被告承租耕作，訂有書面之耕地租約，並向台中市政府為租約登記，此為
      兩造所不爭，並有市地重劃前後土地分配清冊、地籍圖謄本、台灣省台中市私
      有耕地租約、土地登記謄本各乙件可按；又同段訂有書面耕地租約並為租約登
      記之土地經依法編為建築用地，被告已依平均地權條例第七十六條、第七十八
      條申請終止租約收回耕地，並依同條第七十七條規定，按當期公告土地現值減
      除預計土地增值稅後餘額三分之一給予補償，有台中市政府八十七年七月二十
      三日八七府地權字第一０二七九七號函、提存書三紙附卷可按。足徵系爭土地
      雖與同段二一九、二二二、二二三地號土地同坐落於台中市第十一期市地重劃
      區○○段內，惟未經兩造訂立書面耕地租約及租約登記。
  (二)原告主張被告歷年來均派人駐地收取仁和段重劃區內耕地地租，並按當期蓬萊
      或在來榖價折計現金，惟被告抗辯歷年來僅收取有書面及租約登記之二一九、
      二二二、二二三等地號土地地租，且證人江萬印、江琳桂證稱：「原告租被告
      的土地，按照同樣的標準交付稻穀折算金錢來交租金，沒有收據，不知道原告
      承租的地號，也不知道每期的租金多少」，則證人就原告耕地租約之範圍、所
      繳租金數額既均無所知，其所為證述自不能證明原告之主張為真實。至原告提
      出之日據時代土地謄本、市地重劃地上建築物查估補償清冊僅足證明原告或其
      父租用二一九等地號土地並建有地上物之事實，其提出地上農作物補償清冊僅
      足證明原告在系爭土地上有耕作之事實，均與原告應負舉證責任之雙方租賃關
      係存在或被告已收取租金之事實無涉。
  (三)綜上，系爭土地既未經兩造訂立書面耕地租約及租約登記，原告就兩造租賃關
      係存在之主張，復未能提出與此相符之證據，其舉證責任即有未盡，自非可採
      。
四、原告另主張本件原告計發補償金未依全體佃農承租面積之比例，致承租人劉文隆
    至少多領三百三十餘萬元，有失公平云云，固據提出補償金計算單逐筆載明土地
    面積、地號、計算基準 (即平均地權條例第七十七條之「公告土地現值減除預計
    土地增值稅後餘額」) 、實領及應領補償金等內容，並提出重劃前後土地分配清
    冊以佐其說，惟該重劃區各筆土地因重劃後經編為商業區、住一、住二或公共設
    施用地等，當期公告土地現值暨預計土地增值稅自不相同，自難期依平均地權條
    例第七十七條或耕地三七五減租條例第十七條第五項第三款之補償金計算基準完
    全一致，況兩造租賃關係存在之有利於原告之事實，既未經原告舉證以實其說，
    上開補償金數額是否相當，亦與本件無涉；因本件事證已臻明確，兩造其餘主張
    陳述及所提之證據，均毋庸再予審酌，附此敘明。
五、從而，原告請求被告給付系爭土地按終止租約當期公告土地現值減除土地增值稅
    後餘額三分之一之地價補償金0000000元，及自起訴狀繕本送達翌日起至
    清償日止按年息百分之六計算之利息，即屬無據，應予駁回。原告之訴既經駁回
    ，其假執行之聲請即無所附麗，應併予駁回。
六、據上論結，本件原告之訴為無理由，依民事訴訟法第七十八條、第八十五條第一
    項前段，判決如主文。
中      華      民      國    八十九    年     十一     月      九      日
                                        臺灣臺中地方法院民事第三庭
~B法      官  林慧貞
右為正本係照原本作成
如不服本判決，應於判決送達後二十日內，向本院提出上訴狀。
中      華      民      國    八十九    年     十一     月    十四      日
~B法院書記官


司法院資訊處製作；財團法人民間司法改革基金會備份。
